臺灣臺南地方法院民事判決　　　　　　　 94年度訴字第136號
原　　　告　甲○○○
訴訟代理人　李慧千律師
被　　　告　乙○○
訴訟代理人　曾靖雯律師
　　　　　　何冠慧律師
　　　　　　蔡文斌律師
上列當事人間請求第三人異議之訴事件，本院於民國94年5月4日
言詞辯論終結，判決如下：
    主    文
原告之訴駁回。
訴訟費用由原告負擔。
    事實及理由
甲、程序方面：
  一、按強制執行法第15條所定之第三人異議之訴，其訴訟標的
      為該第三人即原告之異議權（最高法院77年度台上字第22
       0號號判決意旨參照），以排除執行標的物之強制執行為
      目的之形成訴訟（最高法院65年台上字第2920號判例意旨
      參照），故無聲請執行法院為或繼續實施強制執行權者，
      就強制執行程序之開始及續行，既無促使執行法院依職權
      為或繼續實施強制執行行為，即非對第三人（即原告）異
      議權有否認之處分權或管理權之權能，換言之，即非適格
      之被告。是故，第三人異議之訴其適格之被告，僅指執行
      債權人（或其繼受人），即執行程序中之債權人，亦即符
      合執行開始要件並為執行名義效力所及之債權人，即通稱
      得為執行行為之債權人（即適格之執行債權人），包括聲
      請執行之債權人、有執行名義而已聲明參與分配之債權人
      而言。
  二、查被告前於民國92年4月8日持本院91年度拍字第2941號拍
      賣抵押物裁定，聲請拍賣原告之配偶陳金福所有坐落台南
      縣永康市○○段306、306-1、306-5、306-7等四筆土地，
      經本院以92年度執字第13555號拍賣抵押物事件受理中，
      嗣被告於上開強制執行事件進行中，復於92年7月2日持本
      院92年度促字第24379號確定支付命令，聲請追加拍賣訴
      外人陳金福所有坐落於台南縣永康市○○段3095之4及310
      9之17地號土地上、建號為東灣段209（重測前為大灣段
      10667號）、門牌號碼為台南縣永康市○○○街9號之未保
      存登記建物（下稱：系爭建物），雖訴外人賴建州另於93
      年4月26日具狀聲請參與分配，然訴外人賴建州為無執行
      名義之參與分配債權人，且其參與分配之標的物亦僅限於
      上開四筆土地，此經本院依職權調取本院92年度執字第
      13555號拍賣抵押物本卷及參與分配案卷查明屬實，揆諸
      前揭說明，訴外人賴建州即非本件第三人異議之訴事件之
      適格被告，是本件原告僅以被告為強制執行法第15條規定
      所指之債權人，而提起本件訴訟，於法並無不合，合先敘
      明。
乙、實體方面：
  一、原告主張：
　（一）系爭建物之前身為原告之配偶陳金福於67年間所建造未
        辦理建物保存登記之磚木造房屋，因該磚木造房屋過於
        老舊，稅捐機關已停止課稅，適原告於81年間左右，出
        賣所有坐落台南縣永康市○○段3095之1號土地，得款
        新台幣（下同）7,000,000元，復於85年間，因永康市
        公所徵收土地得款9,000,000餘元，故有資金可將老舊
        之磚木造房屋拆除，並於85年至86年間僱請土木工人劉
        信義、鐵厝工人莊木村、水電工人陳愛仁等人，重新建
        造系爭建物居住，而系爭建物係鐵骨及磚造之新建房屋
        ，依鈞院92年度執字第13555號拍賣抵押物所附施明正
        建築師事務所出具之不動產估價報告書，系爭建物價格
        為1,176,281元，系爭建物之殘餘價值率尚有100分之98
        ，可知系爭建物應屬新建之房屋，此與訴外人陳金福於
        67年間所建造未辦理建物保存登記之磚木造房屋，並不
        相同。
  （二）訴外人陳金福於67年間建造該磚木造房屋時，即有申請
        水電使用，因系爭建物坐落之土地無法取得建築執照，
        故原告重新建造系爭建物時，則係遷徙管線後直接使用
        原有之水電系統，而系爭建物之稅籍繳納義務人亦為原
        告，且系爭建物之建造工人劉信義、莊木村及陳愛仁於
        鈞院均證稱：系爭建物之建造過程，係受原告指揮，且
        建造費用亦由原告支付，故系爭建物確係原告出資建造
        而為原告所有，被告不明於此，竟持鈞院92年度促字第
        24379 號確定支付命令之對訴外人陳金福之執行名義，
        而對原告所有之系爭建物為聲請查封拍賣，該強制執行
        程序顯然有誤。
  （三）爰依強制執行法第15條之規定，提起本件訴訟。並聲明
        ：本院92年度執字第1355號拍賣抵押物強制執行事件，
        就原告所有系爭建物所為之強制執行程序，應予撤銷。
  二、被告抗辯：
  （一）原告主張其為系爭建物之所有權人，原告自應證明其為
        系爭建物原始出資建築者，本件原告縱然可證明其因出
        出賣土地與領取徵收補償金而獲有資金，然亦無法證明
        原告確有出資興建系爭建物，且依原告提出其於永康市
        農會活期儲蓄存款交易明細表中，原告於85年5月21日
        雖有一筆轉帳收入9,234,433元，然相隔2日即同年月23
        日，其中高達9,000,000元已遭轉出改為定存，則原告
        是否有將部分金額使用於建造系爭建物，或全部轉入定
        存，原告並未舉證，是該筆補償金流向不明，不足以證
        明原告為系爭建物之原始出資人。
  （二）依台南縣稅捐稽徵處新化分處94年2月14日南縣稅新分
　      2字第0940003137號函覆鈞院稱：系爭建物於67年6月起
        課房屋稅，登記之納稅義務人為訴外人陳金福，從未變
        更，直至93年9月14日由訴外人陳金福申報拆除註銷稅
        籍，可證系爭建物之所有權人為訴外人陳金福無訛，原
        告雖於系爭建物遭查封後之93年9月16日申報稅籍資料
        ，反可證明其係為提起本件訴訟方另行申報稅籍。
  （三）原告就系爭建物建造過程之細節，與其配偶陳金福及建
        造工人即證人劉信義、莊木村、陳愛仁等人之證詞，均
        有相當之出入，且原告主張系爭建物建造之總工程款約
        1,100,000餘元，然證人劉信義證稱其收取系爭建物土
        木工程之施作費用約150,000元，證人劉信義證稱其收
        取系爭建物鐵厝工程之施作費用不超過300,000元，證
        人陳愛仁證稱其收取系爭建物水電工程之施作費用約
        20,000至30,000元左右，則依上開三位證人所證，系爭
        建物之工程款不過480,000元左右，此與原告所稱系爭
        建物之工程款約1,100,000餘元差距甚大，可證原告所
        述系爭建物係其原始出資建築，並不實在。
  （四）聲明：如主文所示。
  三、兩造不爭執之事實：
  （一）原告於81年3月4日以總價7,000,000元，出售其所有坐
        落台南縣永康市○○段3095-1地號土地。
  （二）原告所有坐落台南縣永康市○○段3095-3地號土地，因
        台南縣永康市公所辦理次9-4道路工程受徵收，而於85
        年5月21日領取土地補償費9,324,433元。
  （三）被告前於90年10月15日以訴外人陳大抱邀同訴外人陳金
        福為連帶保證人，尚積欠借款債務2,700,000元為由，
        聲請本院假扣押債務人陳金福之財產，經本院以90年度
        裁全字第84141號受理在案，並於91年6月21日經本院以
        90年度執全字第4287號執行假扣押查封系爭建物。
  （四）被告持本院92年度促字第24379號確定支付命令之對訴
        外人陳金福之執行名義，聲請強制執行訴外人陳金福之
        財產，經本院以92年度執字第13555號拍賣抵押物強制
        執行事件受理在案，並對系爭建物實施查封拍賣之強制
        執行程序。
  （五）上述兩造不爭執之事實，有原告提出土地買賣契約書一
        件為證、並有台南縣政府94年3月30日府地用字第09400
        61639號函暨補償清冊一件可稽（見本院卷106-107、11
        2-115頁），且經本院依職權調取本院90年度裁全字第
        84141號、90年度執全字第4287號假扣押案卷、92年度
        執字第13555號拍賣抵押物案卷，查閱無訛，堪信為真
        實。
  四、按強制執行法第15條所謂就執行標的物有足以排除強制執
      行之權利者，係指對於執行標的物有所有權、典權、留置
      權、質權存在情形之一者而言（最高法院68年台上字第31
      90號判例、91年度台上字第1271號判決意旨參照）；又自
      己出資建築之建物，不因其是否為違章建築，將來能否登
      記，均原始取得該建物之所有權（最高法院90年度台上字
      第1250號判決意旨參照）。查原告主張本院92年度執字第
        13555號強制執行事件所查封之系爭建物，係由其出資
      興建而原始取得所有權一節，則為被告所否認，並以前揭
      情詞置辯，是本件應審酌者，即為：原告就強制執行標的
      物即系爭建物是否有足以排除強制執行之所有權存在。茲
      查：
  （一）按不動產物權依法律行為而取得非經登記不生效力，如
        非依法律行為取得，雖不以登記為取得所有權之要件，
        但其取得所有權之原因，必須有相當之證明，否則即無
        從認為有所有權之存在，而得據以排除強制執行；又當
        事人主張有利於己之事實者，就其事實有舉證之責任，
        民事訴訟法第277條前段定有明文，而民事訴訟如係由
        原告主張權利者，應先由原告負舉證之責，若原告先不
        能舉證，以證實自己主張之事實為真實，則被告就其抗
        辯事實即令不能舉證，或其所舉證據尚有疪累，亦應駁
        回原告之請求，亦即主張法律關係存在之當事人，須就
        該法律關係發生所須具備之特別要件，負舉證之責任倘
        負舉證責任之一方所證明之間接事實，尚不足以推認要
        件事實，縱不負舉證責任之一方就其主張之事實不能證
        明或陳述不明、或其舉證猶有疵累，仍難認負舉證責任
        之一方已盡其舉證責任，即不得為其有利之認定（最高
        法院47年台上字第705號、17年上字第917號判例、91年
        度台上字第1613號判決意旨參照）。
  （二）查系爭建物之前身即原告之配偶陳金福於67年間所建造
        未辦理建物保存登記之磚木造房屋，該磚木造房屋之建
        築完成日記載為67年5月24日，房屋稅起課年期為67年6
        月，稅籍編號為00000000000號，嗣於93年9月14日由訴
        外人陳金福向台南縣稅捐稽徵處新化分處申報拆除註銷
        稅籍，而系爭建物係由原告於93年9月16日日向台南縣
        稅捐稽徵處新化分處申報設籍，房屋稅起課年期為93年
        9月，稅籍編號為00000000000號，有台南縣稅捐稽徵處
        新化分處94年2月14日南縣稅新分二字第0940003137號
        函一件在卷可參（見本院卷第73頁），又系爭建物於本
        院92年度執字第13555號拍賣抵押物強制執行事件中，
        經本院送請鑑價結果，鑑定系爭建物價格為1,176,281
        元，且殘餘價值率尚有100分之98，有卷附施明正建築
        師事務所出具之不動產估價報告書一件可按（見本院卷
        第7-12頁），可知系爭建物應非延續訴外人陳金福於67
        年間所建造未辦理建物保存登記之同一磚木造房屋，則
        原告此部分主張系爭建物與其配偶陳金福於67年間所建
        造之磚木造房屋，二者為不同之建物一節，應值採信。
  （三）原告固主張其為系爭建物之稅籍繳納義務人，其為系爭
        建物之所有權人云云。惟查，系爭建物係由原告於93年
        9月16日向台南縣稅捐稽徵處新化分處申報設籍，並自9
        3年9月開始課徵房屋稅，此固經台南縣稅捐稽徵處新化
        分處前開函覆在卷，然稅捐機關就建物所為稅籍資料納
        稅義務人之記載，純為行政上便利課稅而設，與私法上
        權利取得乃屬二事，此與地政機關依土地法規定所為所
        有權登記有絕對效力之情形有間，自不得逕以之認定為
        所有權歸屬之參考依據，是原告雖經稅捐機關課以為系
        爭建物之房屋稅納稅義務人，亦不得據此認定原告即為
        系爭建物之所有權人。
  （四）原告雖主張系爭建物為其出資興建，其為系爭建物之所
        有權人云云。惟查，經本院詢之原告關於建造系爭建物
        之資金來源為何？原告先稱：「我的資金來源是我在八
        十一年間出售一筆土地給建商的金額，有六百多萬元」
        云云（見本院卷第5頁），嗣又翻異前詞更稱：「我於
        八十一年賣土地七百萬元的款項，部分款項買房子在永
        康市○○○街，其他的款項則花用完畢，因為我手又有
        受傷，又拿去付醫藥費。該筆七百萬元的款項與系爭建
        物的工程款沒有關係。系爭建物的工程款完全來自徵收
        土地的補償費新台幣玖佰貳拾萬肆仟肆佰拾元」
        云云（見本院卷第120頁），則依原告上開陳詞，顯然
        原告就建造系爭建物之資金來源，所述前後不一，已難
        信原告上開主張為真實。
  （五）又關於系爭建物建造過程係如何僱請施工工人、施工費
        用計算方式、施工金額等相關細節，經本院隔離訊問原
        告與證人即施工之土木工人劉信義、鐵厝工人莊木村、
        水電工人陳愛仁結果：
        1.系爭建物之土木工程：
       （1）關於如何僱請土木工人劉信義施作部分：原告稱：
            「由我先生（即訴外人陳金福）載我去劉信義他家
            找他，我告訴他我要委託他幫我興建系爭房屋，整
            個接洽過程都是我與劉信義接洽，我先生只載我去
            劉信義家」云云（見本院卷第146頁），證人劉信
            義則證稱：「當時是由原告之配偶即證人陳金福到
            我家去找我，請我去幫他蓋系爭房屋的土木工程部
            分」等語（見本院卷第86頁）；（2 ）關於施工費
            用計算方式部分：原告稱：「我找劉信義來幫我興
            建系爭房屋，按日施工，等到施工到一個段落之後
            ，再向我收錢」云云（見本院卷第84頁），證人劉
            信義則證稱：「當時陳金福說土木工程不用以按日
            施工計費，而是全部交給我承包」等語（見本院卷
            第86頁）；（3）關於施工金額部分：原告稱：「
            當時他有估價大約十萬元左右，對於十萬元左右的
            工程款我可以接受」云云（見本院卷第146頁），
            證人劉信義則證稱：「我有去量現場，我去量完之
            後，我有跟證人陳金福說大約要十五萬元，他有答
            應並表示等施工完成，經他驗收完成後再給我錢」
            等語（見本院卷第86頁）。
       2. 系爭建物之鐵厝工程：
       （1）關於如何僱請鐵厝工人莊木村施作部分：原告稱：
            「他是我小叔蔡金定介紹，說他功夫很好，由我小
            叔打電話叫他來的，後來就由我負責跟莊木村接洽
            」云云（見本院卷第147頁），證人莊木村則證稱
            ：「當時是由證人陳金福打電話叫我過去看現場，
            去承包系爭房屋的鐵厝工程」等語（見本院卷第87
            頁）；（2）關於施工費用計算方式部分：原告稱
            ：「當時我們約定鐵厝施工完成之後再支付工程款
            。但是在施工過程中，他也有因為需要購買材料而
            先行請求支付工程款，在施工過程我也有付給他一
            部分的工程款」云云（見本院卷第147頁），證人
            莊木村則證稱：「施工過程大約將近半個月左右，
            我印象中在施工期間並沒有向原告或證人陳金福收
            取任何工程款」等語（見本院卷第87頁）；（3）
            關於施工金額部分：原告稱：「當時他來估價時候
            初估要三十四、三十五萬元左右」云云（見本院卷
            第147頁），證人莊木村則證稱：「我過去量尺寸
            之後，我就估一個價格，實際金額忘記了，以現在
            我來看的話，當時的施工金額應該不會超過三十萬
            元」等語（見本院卷第147頁）。
        3.系爭建物之水電工程：
       （1）關於如何僱請水電工人張愛仁施作部分：原告稱：
            「有一天陳愛仁路過我家，我就請他下來，我就告
            知他幫我施作系爭水電工程。當時除了我們二個人
            以外，沒有任何人在場」云云（見本院卷第118頁
            ），證人陳愛仁則證稱：「因為我當時騎腳踏車經
            過他們家門前，是陳金福招手叫我下來，當時原告
            也在場」等語（見本院卷第100頁）；（2）關於施
            工費用計算方式部分：原告稱：「當時我是說全部
            給他承包，等到全部做好後再一併計算費用」云云
            （見本院卷第118頁），證人陳愛仁則證稱：「當
            時原告跟我說是按日計算工資，材料的部分由我先
            墊付，等施工完成再連同工資一併計算」等語（見
            本院卷第99頁）。
        4.綜上，本件就系爭建物建造過程之如何僱請施工工人
          、施工費用計算方式、施工金額等相關細節，綜觀原
          告與證人劉信義、莊木村、陳愛仁之上開就己身親歷
          事實之陳述，竟互不相符，且有相當出入，自難憑認
          原告有何出資僱請證人劉信義、莊木村、陳愛仁建造
          系爭房屋事實存在。
  （六）被告前於90年10月15日以訴外人陳大抱邀同訴外人陳金
        福為連帶保證人，尚積欠借款債務2,700,000元為由，
        聲請本院假扣押債務人陳金福之財產，經本院以90年度
        裁全字第84141號受理在案，並於91年6月21日經本院以
        90 年度執全字第4287號執行假扣押查封系爭建物一節
        ，業如前述，然查，原告自陳：「系爭房屋一直到大概
        在八十六年中興建完成‧‧‧我從系爭房屋興建完成之
        後我就居住在系爭房屋裡面」等語在卷（見本院卷第84
        頁），可知原告早於91年6月21即知悉系爭建物遭被告
        聲請本院執行假扣押查封甚明，何以原告對此未立即表
        示異議，反而遲至本院本院92年度執字第1355號拍賣抵
        押物強制執行事件調取上開假扣押執行卷進入拍賣程序
        時，原告始於92年11月13日具狀向本院民事執行處聲明
        異議，並表明系爭建物為其所有，原告上開歷經一年五
        月後，始據以主張其為系爭建物之所有權人，顯與權利
        人均係積極維護個人財產權之情有違；再者，本院民事
        執行處書記官督同執達員會同鑑定人於93年7月27日前
        往系爭建物進行鑑價時，依執行筆錄記載：「‧‧‧債
        務人陳金福在場‧‧‧目前系爭不動產（大灣三街九號
        ）為債務人陳金福自住」等語所示，可知當時原告之配
        偶陳金福在場，倘系爭建物為原告所有，而本院上開執
        行程序有誤認系爭建物所有權歸屬之情事，何以訴外人
        陳金福未予陳明系爭建物不應受強制執行之意見？此豈
        非與常情有違。準此，本件原告就其取得系爭建物所有
        權之原因，均無相當之證明，揆諸前揭說明，本院即無
        從認為其有系爭建物之所有權存在。
  五、綜上所述，原告所舉上開事證，既不能證明對於系爭建物
      有所有權存在，則其以對於強制執行中之執行標物有所有
      權存在，而提起第三人異議之訴，請求撤銷本院92年度執
      字第13555號關於系爭建物之強制執行程序，為無理由，
      應予駁回。
  六、本件判決基礎已臻明確，兩造其餘之攻擊防禦方法及訴訟
      資料經本院斟酌後，核與判決不生影響，無一一論述之必
      要，併予敘明。
  七、據上論結，本件原告之訴為無理由，依民事訴訟法第78條
      ，判決如主文。
中　　華　　民　　國　　94　　年　　5 　　月　　18　　日
                          臺灣臺南地方法院民事第一庭
                              法      官　張銘晃
以上為正本係照原本作成。
如對本判決上訴，須於判決送達後20日內向本院提出上訴狀。
中　　華　　民　　國　　94　　年　　5 　　月　　19　　日
                              法院書記官　謝文心
